【裁判字號】    90,上更(一),203
【裁判日期】    900831
【裁判案由】    強盜
【裁判全文】
臺灣高等法院高雄分院刑事判決          九十年度上更(一)字第二三號
    上  訴  人
    即  被  告  乙○○
    選任辯護人  李三賢
右上訴人因強盜案件，不服臺灣高雄地方法院八十七年度訴字第二一六六號中華民國
八十七年九月三十日第一審判決（起訴案號：臺灣高雄地方法院檢察署八十七年度偵
字第一三九七八號），提起上訴，判決後，經最高法院發回更審，本院判決如左：
      主      文
原判決撤銷。
乙○○無罪。
      事      實
一、甲訴意旨略以：被告乙○○因前陸續承攬高雄市苓雅區○○○路四十一號易達大
    賣場屋頂平台工程，對該賣場內部情形有所瞭解，竟意圖為自己不法之所有，於
    民（下同）八十七年六月十七日五時十六分許，甫日出時分，夥同不詳姓名之男
    子，侵入上址行竊，竊得該大賣場櫃檯內之現金新台幣（下同）一萬三千五百元
    ，得手後準備離去之際，恰遭遇接獲警報而趕到現場之星堡保全甲司人員丙○○
    ，乙○○為脫免逮捕，竟以類似扁鑽之物（未經扣案）刺向丙○○，當場施以強
    暴行為，丙○○因閃避得宜而未受傷害，乙○○即趁機逃逸，嗣於同日十一時許
    ，乙○○前往高雄市○○區○○路八三二號之另一易達大賣場工作時，為丙○○
    發現報警查獲。因認被告係犯刑法第三百二十九條之準強盜罪，應依同法第三百
    二十八條論斷云云。
二、甲訴人認被告乙○○犯右揭強盜罪嫌，無非以證人即前往現場處理之保全人員丙○○證述，伊是在接到保全系統反應後立即趕到現場，伊與另一位保全人員到達
    時，因沒有鑰匙而無法進入，所以分別埋伏在該大樓的兩邊守候，伊看到有兩個
    人從伊守候的這一邊鐵門開門出來，其中有一個先跑掉了，另一個則拿出扁鑽反
    抗，因他拿扁鑽作勢要刺伊，與伊是面對面，二人僅相距三、四甲尺，伊確實看
    到要刺他的人就是乙○○。以丙○○到達現場是清晨五時二十分許，根據臺灣日
    出日沒時間表所載該日之日出時間為五時三分許，則丙○○在與乙○○對峙之時
    ，天色既已大亮，視線應無不清晰之情形，而丙○○對持肩鑽正面攻擊伊之人，
    其印象深刻自屬無疑，證人除當面指證之外，並指出被告持有染成紅色之髮色及
    臉型特徵，再加上證人與被告間並無嫌隙，證人自無構陷之理為論據。
三、按不能證明被告犯罪者，應諭知無罪之判決；又犯罪事實應依證據認定之，無證
    據不得推定其犯罪事實，刑事訴訟法第三百零一條第一項、第一百五十四條定有
    明文。再，認定不利於被告之事實，須依積極證據，苟積極證據不足為不利於被
    告事實之認定時，即應為有利於被告之認定，更不必有何有利之證據；認定犯罪
    事實所憑之證據，雖不以直接證據為限，間接證據亦包括在內，然而無論直接或
    間接證據，其為訴訟法上之證明，須於通常一般人均不致有所懷疑，而得確信其
    為真實之程度者，始得據為有罪之認定（最高法院三十年上字第八一六號、七十
    六年台上字第四九八六號判例參照）。
四、訊據上訴人即被告乙○○矢口否認有何強盜犯行，辯稱：伊當時在家睡覺，根本
    未在案發現場云云。經查：
  (一)本案查獲之經過，證人即星堡保全甲司組長丙○○陳稱：係易達大賣場文橫店警
    報系統於八十七年六月十七日五時十六分響起，丙○○與同事陳昱蒼於同日五時
    二十分許到達現場，結果丙○○發現歹徒從該店二樓倉庫下來，想逮捕他，但歹
    徒拿出扁鑽要刺丙○○，丙○○閃避，歹徒就逃避，陳昱蒼在現場的位置看不到
    歹徒。丙○○再將情形告訴人易達大賣場莒光店負責人丁○○，形容給丁○○聽
    ，大約是什麼的人，曾榮聽後來在當天十一時多丁○○就叫丙○○到易達大賣場
    後昌店指認被告。指認被告前，雖有請星堡保全甲司小姐報警，但並未製作警訊
    筆錄等情（見警訊筆錄第三、四頁、本院前審卷八十七年十二月十日、八十八年
    二月十一日訊問筆錄、本次更審卷第九十年八月十七日訊問筆錄）。足見本案並
    非在案發現場逮獲被告，亦無任何贓證物扣案，亦未於指認被告前於警局指認歹
    徒之特徵，而僅係案發由證人丙○○形容歹徒給丁○○聽，丁○○於案發後經過
    六個小時即同日上午十一時許，發現在易達大賣場後昌店工作之被告，始叫丙○○前往指認被告並報警製作警訊筆錄。
  (二)證人丙○○自警訊、偵查中，原審及本院前審、本次更審雖均指認被告即為當天
    行竊歹徒之一。但按證人丙○○係在接獲保全甲司警報系統後前往，於匆促警慌
    中與歹徒碰面（距丙○○指稱係相距三、四甲尺，詳偵卷第三二頁反面、第三三
    頁正面），而丙○○與被告在案發前並不認識，似此情形，證人丙○○能否完全
    看清楚歹徒面貌、特徵面正確無誤的指認，而非全然無疑，此由被告乙○○與另
    案被告吳永勝均自稱身高一百七十七甲分，而證人丙○○於本院前審指認時當庭
    竟陳稱當天的歹徒沒有吳永勝那麼高云云（見本院前審第七十八頁、第七十九頁
    ），又當本次更審本院提示本院前審卷第五十一頁剪報吳永勝之照片及八十頁被
    告之照片供證人丙○○表示意見時，證人丙○○表示兩個很像，並陳稱：「我看
    到原審（本院更審）第五十一頁及八十頁照片，我現在不敢確認被告是否為竊犯
    」（見本院九十年八月十七日訊問筆錄），益可得而明。或謂，證人丙○○於警
    訊已指認歹徒之頭髮已染色（橘紅色），但有如前述，此項警筆錄（製作時間為
    八十七年六月十七日二十三時三十分許）已在丁○○通知證人丙○○看過被告之
    後，證人丙○○對歹徒此項特徵之指認，是否於接獲保全甲司警報系統前往現場
    處理時確有看到之歹徒此特徵﹖亦非完全無疑，參以證人丙○○係星堡保全甲司
    組長，對該大賣場失竊財物未能逮獲歹徒，其所為證述是否能完全盡信，亦有待
    斟酌。退步言之，縱令歹徒確有染髮，但以時下年輕人染髮並非絕無僅有，亦不
    能以此即推測歹徒即為被告。
  (三)至被告所舉證人孫美蘭證稱，每天早上約五點半到乙○○家中幫忙準備販售早餐
    之材料，有時會點到，大約四十分到一小時後，伊會與許寶貴推早餐到市場去賣
    ，伊在丙○○家中的活動範圍只限於一樓，伊從沒有到過樓上，也不知道樓上有
    誰在睡覺，在伊工作的兩個多月期間，沒有在工作時間內見過丙○○進出，當天
    也沒看到丙○○進出等語，此項證言並無法證明當時被告係在家中樓上睡覺，其
    證言至多僅能證明在五點半到六點半之間，伊沒有見過丙○○出入一樓，此雖與
    被告稱其係在樓上睡覺，尚屬有間。又證人蕭秀美證述伊每天大約五點下幫忙，
    但伊在下樓時從來李有注意丙○○睡覺的情形，在六月十七日當天，伊在幫孫美
    蘭及許寶貴準備完早餐材料後，孫美蘭及許寶貴將早餐推到市場去賣，伊則在自
    己的家門口賣早餐，從伊起床後，就沒有看到乙○○進出，到了七、八點的時候
    ，乙○○的大哥曾上樓叫乙○○起床，但他沒有起來，後來伊又上去叫他，乙○○才起床等語，綜其所證，證人固非證言於事發當時確實看到被告是在樓上睡覺
    ，僅能由自其起床後未見被告出入，及同日七、八點時被告係在樓上睡覺兩點，
    間接推論事發當時被告是在樓上睡覺，惟以證人在工作之際，是否能注意到每一
    個門戶進出之情形已有疑問，其據此推論被告於事發當時係在樓上睡覺屬無據。
    另證人許寶貴雖證稱伊每天下樓準備早餐都會去每一個兒子的房間看看，乙○○
    每天都有回來睡覺等語，惟證人亦自承伊沒有特別在記日子，證人之子均已成年
    ，甚或有已結婚者，證人證稱每日下樓時都會開門去看其睡覺情形，似與常情不
    符，證人又無特別記憶日期之習慣，是其尚不能確定是日清晨被告確在家中睡覺
    。另證人即被告之兄李明輝於本次更審證稱伊於八十七年六月十六日晚上八、九
    時許與被告碰面，於隔天早上七時許再碰面，雖亦不能證明案發時被告係在其住
    處樓上睡覺。但綜觀上開各該證人之證述亦不能執此等證人之證言而反證，被告
    有在竊盜現場。何況，被告之父李琨和於本次更審已證述：「六月十七日早上五
    時三十分許我孫子在吵，我媳婦要我帶我孫子，我有開我兒子的房門，有看到他
    在房間內睡覺。」等語（見本次更審卷七月二十日訊問筆錄）。退步言之，縱認
    被告所辯當當在家睡覺之辯解不可採，但亦對僅憑證人丙○○有瑕疵之證言，在
    無其他佐證之下，遽認被告犯罪。
五、原審未詳為推求，遽論處被告罪刑，被告上訴意旨執此而指摘原判決不當，為有
    理由，應將原判決撤銷，另論知被告無罪之判決。
據上論結，應依刑事訴訟法第三百六十九條第一項前段、第三百六十四條、第三百零
一條第一項，判決如主文。
本案經檢察官陳惠珠到庭執行職務。
中    華    民    國      九十      年       八       月  三十一  日
                              臺灣高等法院高雄分院刑事第二庭
                                  審判長法官  曾永宗
                                        法官  謝肅珍
                                        法官  邱永貴
右正本證明與原本無異。
檢察官如不服本判決，應於判決送達後十日內向本院提出上訴狀，其未述理由者並
應於提出上訴狀後十日內向本院補提理由書（應附繕本)。
被告不得上訴。
                                      書記官  周能智
中    華    民    國      九十      年       九       月     四   日
                                                                Ｊ


司法院資訊處製作；財團法人民間司法改革基金會備份。
